【裁判字號】    90,上易,493
【裁判日期】    891227
【裁判案由】    妨害名譽
【裁判全文】
臺灣高等法院刑事判決                              九十年度上易字第四九三號
    上  訴  人  臺灣板橋地方法院檢察署檢察官
    上  訴  人
    即  被  告  甲○○
右上訴人因被告妨害名譽案件，不服臺灣板橋地方法院八十九年度易字第四○一九號
，中華民國八十九年十二月二十七日第一審判決（起訴案號：臺灣板橋地方法院檢察
署八十九年度偵字第一六四七八號）提起上訴，本院判決如左：
    主  文
上訴駁回。
    理  由
一、本案經本院審理結果，認原審法院以上訴人即被告甲○○係犯刑法第三百十條第
    一項誹謗罪，處拘役二十日，如易科罰金以三百元折算一日，其認事用法及量刑
    均無不當，應予維持，並引用第一審判決記載之事實、理由及證據如附件所示。
二、檢察官上訴意旨略以：被告甲○○與告訴人乙○○，於公眾得出入之場所，連續
    公然以「他媽的」等語予以辱罵，客觀上已足以減損被侮辱人之聲譽，主觀上被
    告甲○○亦有侮辱之意思，已該當公然侮辱罪之構成要件等語。
三、被告上訴意旨略以：被告對告訴人乙○○表示，告訴人於第一屆主任管理委員任
    內，購買二十九吋電視機一台為「Ａ錢」，乃被告之意見及評論，無誹謗故意；
    且「Ａ錢」一詞為社會流行之口頭禪，其意籠統含糊，不得逕以認定被告意在誹
    謗。再者，被告係因告訴人霸佔頂樓問題拖延不處理方與之發生爭執，被告即使
    言語間措詞不當，亦無誹謗及散布於眾之意圖，況座談會在大廈之內召開，在場
    者僅有管理委員、被告及吳玉僑等特定人員而已，並未達條文所云「眾」之情狀
    等語。
四、經查：
    (一)訊之被告甲○○固坦承﹕其因質疑告訴人遲不處理頂樓霸佔問題而與告訴人發
      生爭執，並於告訴人表示：「你不服氣，可以搬走」後，其隨口稱：「他媽的
      」等語之事實，惟辯稱「他媽的」僅是口頭襌，其並無公然侮辱之犯意等語。
      查告訴人於原審訊問時陳稱，當天原係針對社區住戶腳踏車停車問題召開座談
      會，因參加之住戶太少，大家準備離開，被告即開始指摘告訴人Ａ錢，並且罵
      告訴人他媽的等語（見原審卷第十七頁）；參與開會之證人李克強、陳正岱證
      稱﹕「他（被告）罵蘇（告訴人）Ａ錢、三字經、『他媽的』﹕﹕﹕至於幾次
      已經記不了」等語（見偵卷第八頁反面）；另證人彭相傳亦證稱，被告與告訴
      人有吵架等語（見同上偵卷第八頁反面）。可知被告於與告訴人吵架時，固確
      曾對告訴人語出「他媽的」等語。然其指告訴人Ａ錢，不論對象、內容均極具
      體，反觀其與告訴人吵架中多次夾雜「他媽的」等語，於社會一般通念，應係
      生氣時順口而出之習慣性謾罵，難認其有以告訴人為對象加以辱罵之故意。
    (二)次查，「Ａ錢」雖為社會流行之通俗語，然其意指貪污或以不正當之手段攫取
      不正之利益，為負面評價之用語，且語意明確，並常與指稱之對象（人）併用
      ，絕非如被告所指籠統含糊。次查，被告係因不滿告訴人霸佔頂樓而與告訴人
      發生激烈言語爭執時，隨即口出穢言「他媽的」，並以告訴人在社區主任委員
      任內，以不相當之高價購入電視機，而辱罵告訴人「Ａ錢」，此為被告所自承
      ，亦即被告指摘之內容具體、明確，並嚴重妨害告訴人之名譽。被告所辯其無
      誹謗之故意，自無足採。次查，刑法第三百十條第一項行為人散布於「眾」之
      意義，係指不特定人或多數人之意。被告辱罵告訴人之地點係在公眾得出入之
      場所即社區大廈大廳內，辱罵時該座談會雖已流會，然在場者尚有管理委員四
      至五人及被告、吳玉僑等人，被告與告訴人且有爭執，其他住戶或因路過或因
      聽聞，均會隨時窺探，被告自係在公然之情況下誹謗告訴人。
五、綜上所述，原審以被告意圖散布於眾，而指摘足以毀損他人名譽之事，罪證明確
    ，並據以論罪科刑；就被告被訴公然侮辱部分，以無證據證明被告犯罪，而諭知
    被告無罪，均無違誤，檢察官及被告上訴意旨指摘原判決不當，均無理由，應予
    駁回。
據上論斷，應依刑事訴訟法第三百七十三條、第三百六十八條，判決如主文。
本案經檢察官鍾鳳玲到庭執行職務。
中    華    民    國     九十     年       三       月       二十      日
                              台灣高等法院刑事第七庭
                                  審判長法  官  吳  啟  民
                                        法  官  蘇  隆  惠
                                        法  官  林  瑞  斌
右正本證明與原本無異。
不得上訴。
                                        書記官  丁  淑  蘭
中    華    民    國     九十     年       三       月       二十       日
附錄本案論罪科刑法條全文：
刑法第三百十條第一項：
意圖散布於眾，而指摘或傳述足以毀損他人名譽之事，為誹謗罪，處一年以下有期徒
刑、拘役或五百元以下罰金。
附件﹕
臺灣板橋地方法院刑事判決                        八十九年度易字第四０一九號
    公  訴  人  臺灣板橋地方法院檢察署檢察官
    被      告  甲○○  男  五十一歲（民國○○○年○月○○日生）
                        住臺北縣中和市○○街一０四之一號六樓
                        身分證統一編號：Ｚ000000000號
右列被告因妨害名譽案件，經檢察官提起公訴（八十九年度偵字第一六四七八號），
本院判決如左：
    主  文
甲○○意圖散布於眾，而指摘足以毀損他人名譽之事，處拘役貳拾日，如易科罰金，
以佰元折算壹日。
被訴公然侮辱部分無罪。
    事  實
一、甲○○係設址臺北縣中和市○○街一００號「四季公園大廈」住戶，乙○○則是
    該大廈管理委員會主任委員（下稱主任委員），二人常因大廈各項管理事宜發生
    爭執，而素有嫌隙。嗣於民國八十九年七月十六日晚上八時許，乙○○為解決住
    戶腳踏車停放問題，而在上址大廈大廳之公眾得出入之場所召開「住戶停放車輛
    之座談會」，惟甲○○因不滿乙○○不處理頂樓霸佔問題，卻召開上開座談會，
    再與乙○○發生言語爭執，其明知當場有多位住戶參與會議，竟意圖散布於眾，
    接續數次以言語喊稱：「乙○○在第一屆主任委員任內購買二十九吋電視機一台
    竟要花新台幣（下同）四萬元，是『Ａ錢』」等語，而以此方式指摘足以毀損乙
    ○○名譽之事。
二、案經乙○○訴請臺灣板橋地方法院檢察署檢察官偵查起訴。
    理  由
壹、有罪部分：
一、訊據被告甲○○固供承於右揭時、地因不滿告訴人乙○○不處理頂樓霸佔問題，
    卻召開「住戶停放車輛之座談會」致與之發生言語爭執，並以言語指摘告訴人購
    買二十九吋電視機一台竟要花四萬元，是「Ａ錢」」等語，惟矢口否認有何前揭
    誹謗之犯行，並辯稱：因知道有民意代表捐贈社區五萬元，伊以為一萬元買了書
    櫥，其他四萬元都由告訴人拿去買電視機，直覺太貴，且大廈管理室本有第四台
    公司免費贈送的電視機，不料告訴人卻將之歸還，再購買新電視，此一作法亦有
    可議，伊才隨口指摘告訴人有「Ａ錢」的嫌疑，況且另外花費添購大廈設備的作
    法，攸關全體住戶權益，本屬可受公評之事項，伊善意發表言論，主觀上並無毀
    謗之犯意云云。經查：右揭事實，業據告訴人於偵審中指訴綦詳，核與證人即現
    場與會之人員李克強、陳正岱於偵查中證述之情節相符，而告訴人洽購之二十九
    吋電視機一台，其實際價格僅一萬九千五百元，此有告訴人提出之收據、現金支
    出傳票、四季公園大廈社區八十七年五月份財務收支明細表各一件附卷足憑，此
    與被告所稱之花費四萬元之價格差距甚遠，足見被告指摘之事項，顯有不實；再
    上開大廈是否使用第四台公司免費提供之電視機，與告訴人以主任委員身分購買
    電視機，本屬不同之二件事，且被告自承當時是基於下意識感覺而隨口說出告訴
    人「Ａ錢」情節，足見其事前並未予以查證，又未提出任何證資料證明有相當理
    由確信其所指摘之內容為真實，依法即應負誹謗刑責；另對於可受公評之事項，
    以善意發表言論，而為適當之評者，始不予以處罰，此觀刑法第三百十一條第三
    款規定自明，然被告既未經相當查證，即輕率指摘告訴人「Ａ錢」，顯已逾越以
    善意發表言論，而為適當評論之範圍，亦足認被告主觀上已有誹謗之犯意無訛。
    綜此，被告所辯上情，無非是卸責之詞，不足採信，罪證洵屬明確，其犯行堪以
    認定。
二、核被告所為，係犯刑法第三百十條第一項意圖散布於眾，而指摘足以毀損他人名
    譽之事之罪。而被告雖數次以言語指摘告訴人「Ａ錢」，惟其主觀上是基於一個
    誹謗之犯意為之，為接續犯性質，公訴人認被告所為構成連續犯，容有未洽。爰
    審酌被告之品行、智識程度、因不滿告訴人不處理頂樓霸佔問題，卻召開座談會
    ，致與之發生言語爭執而為本件犯行之動機、犯罪之手段、指摘他人「Ａ錢」對
    於他人名譽所生之可能損害程度，以及被告犯罪後之態度等一切情狀，量處如主
    文所示之刑，以資懲儆，並諭知易科罰金之折算標準。
貳、無罪部分：
一、公訴意旨另以：被告甲○○與告訴人乙○○於前揭時、地發生言語爭執時，竟基
    於公然侮辱之概括犯意，連續以「他媽的」等語予以辱罵，因認被告另涉犯刑法
    第三百零九條第一項之公然侮辱罪嫌云云。
二、按犯罪事實應依證據認定之，無證據不得推定其犯罪事實；又不能證明被告犯罪
    者，應諭知無罪之判決，刑事訴訟法第一百五十四條、第三百零一條第一項分別
    定有明文。
三、本件公訴人認被告涉犯前揭公然侮辱罪嫌，無非係以被告以「他媽的」一語罵告
    訴人為其主要論據。惟按刑法第三百零九條第一項所定公然侮辱罪，須其粗鄙之
    言語，有足以減損被侮辱人名譽者始足構成，倘不具妨害他人名譽之危險者，應
    不為罪。茲查「他媽的」一詞，其用語固有不雅，但依社會一般觀念，非直接對
    受話之人直接辱罵，尚不足以減損被侮辱人之聲譽，縱被告以之對告訴人謾罵，
    客觀上尚未達於侮辱之程度，其主觀亦欠缺侮辱之意思，自難以公然侮辱罪相繩
    。此外，復查無其他積極證據足認被告有何公然侮辱之犯行，上開公訴之犯罪事
    實即屬不能證明，爰就此部分依法諭知其無罪之判決。
據上論斷，應依刑事訴訟法第二百九十九條第一項前段、第三百零一條第一項，刑法
第三百十條第一項、第四十一條，罰金罰緩提高標準條例第一條前段、第二條，判決
如主文。
本案經檢察官陳明珠到庭執行職務。
中      華      民      國      八十九      年    十二    月    二十七  日
                                      臺灣板橋地方法院刑事第三庭
                                          法  官  趙  義  德
右正本證明與原本無異
如不服本判決應於送達後十日內向本院提出上訴狀
                                          書記官  張  慧  玲
中      華      民      國      九十        年    一      月    三      日


司法院資訊處製作；財團法人民間司法改革基金會備份。
